【裁判字號】    92,上更(一),59
【裁判日期】    920709
【裁判案由】    遷讓房屋等
【裁判全文】
臺灣高等法院民事判決                            九十二年度上更(一)字第五九號
    上  訴  人  乙○○
    訴訟代理人  張英郎律師
    被上訴人    甲○○
    訴訟代理人  楊思勤律師
    複代理人    黃教倫律師
右當事人間遷讓房屋等事件，上訴人對於中華民國九十年二月二十三日臺灣基隆地方
法院八十九年度訴字第三八三號第一審判決提起上訴，經最高法院第一次發回更審，
本院判決如左：
    主      文
原判決關於駁回上訴人後開第二、三項之訴部分，及該部分假執行之聲請，並訴訟費
用之裁判廢棄。
被上訴人應給付上訴人新臺幣陸拾玖萬柒仟參佰玖拾壹元，及自民國八十九年十一月
二十三日起至清償日止，按週年利率百分之五計算之利息。
被上訴人應將坐落基隆市○○區○○段第六之五、八之三及二六○之一地號土地上建
號一七四號之建物即門牌為基隆市○○區○○路一五七號、一五九號及一六一號之房
屋全部遷讓返還上訴人，及自民國八十九年十月二十日起至遷讓房屋之日止，按月給
付上訴人新臺幣壹萬參仟捌佰捌拾捌元。
其餘上訴駁回。
第一、二審及發回前第三審訴訟費用由被上訴人負擔十分之九，餘則由上訴人負擔。
本判決第二、三項，於上訴人分別以新台幣貳拾參萬元、新臺幣貳佰萬元為被上訴人
預供擔保後得假執行；但被上訴人於假執行程序實施前分別以新臺幣陸拾玖萬柒仟參
佰玖拾壹元、新臺幣陸佰萬元為上訴人預供擔保，得免為假執行。
    事實及理由
一、上訴人起訴主張：上訴人於民國八十一年間自訴外人吳萍影處取得坐落基隆市○
    ○區○○路一五七號、一五九號及一六一號之房屋（下稱系爭房屋）所有權，惟
    系爭房屋於所有權移轉登記前，即由吳萍影將之出租與被上訴人，而系爭房屋自
    七十四年十月一日起已成立不定期租賃關係，嗣上訴人於八十一年七月間取得所
    有權後，被上訴人即自仲介任日臣處得知該事實，且上訴人亦曾會同里長前往告
    知所有權業經移轉，被上訴人自八十一年八月起，應知悉系爭房屋所有權已由上
    訴人取得，則依民法第四百二十五條第一項規定，原存在於吳萍影與被上訴人間
    之不定期租賃關係即由上訴人取得吳萍影出租人之地位，而繼續存在於兩造間。
    被上訴人雖引用民法三百七十三條危險負擔之規定，惟該條之規定旨在規範買賣
    雙方當事人之間，上訴人並非買賣當事人，上訴人係劉基勳與吳萍影間買賣契約
    約定第三人利益契約之第三人，自無該條之適用。上訴人提出於原審之證明書（
    原審卷第十二頁原證三號）乃吳萍影所出具，其上記載「房屋」之租金為新臺幣
    （下同）三萬二千元，上訴人既然繼受吳萍影之出租人地位，被上訴人自應給付
    等額之租金，上訴人並未額外向被上訴人請求土地之租金。系爭房屋坐落之土地
    係吳萍影之母所有，被上訴人自七十三年起即與吳萍影成立租賃關係，從未扣除
    土地部分之租金而將房屋租賃契約全部之租金交給吳萍影，足證三萬二千元僅為
    使用房屋之對價。被上訴人自受上訴人通知之日起，應將系爭房屋之租金向上訴
    人給付竟不為給付，被上訴人辯稱已溢付租金予吳萍影，並不實在。縱被上訴人
    有代墊吳萍影款項之情事，其最早一筆支出發生於八十一年十二月十一日，係在
    被上訴人八十一年八月知悉其不再對吳萍影支付租金義務以後，不得與應付之租
    金抵銷。被上訴人所謂自八十七年一月起與吳萍影間之租金調整為五萬元，與上
    訴人無關，兩造間之租金仍為三萬二千元。被上訴人積欠租金額已逾二個月以上
    ，經上訴人以存證信函定相當期限催告被上訴人給付欠繳租金，未獲置理，乃於
    八十九年十月十八日以存證信函終止與被上訴人間之系爭房屋租賃契約，兩造租
    賃關係業已消滅，被上訴人自八十九年十月二十日起仍繼續為系爭房屋之使用收
    益，為無權占有，獲得相當於租金之利益，爰本於租賃關係及不當得利請求權為
    請求等情。上訴聲明：(一)原判決廢棄。(二)被上訴人應給付上訴人一百九十三萬九
    千六百十二元，及自起訴狀繕本送達翌日（八十九年十一月二十三日）起至清償
    日止，按週年利率百分之五計算之利息。(三)被上訴人應將坐落基隆市○○區○○
    段第六之五、八之三及二六○之一地號土地上建號一七四號之建物即門牌為基隆
    市○○區○○路一五七號、一五九號及一六一號之房屋全部遷讓返還上訴人，及
    自八十九年十月二十日起至遷讓房屋之日止，按月給付上訴人三萬二千元。(四)前
    開第二項請依職權宣告假執行；第三項請准上訴人供擔保宣告假執行。
二、被上訴人則以：上訴人於八十七年間以無權占有為由，訴請被上訴人遷讓系爭房
    屋，被上訴人始知悉上訴人取得系爭房屋所有權，依買賣不破租賃之規定，被上
    訴人與吳萍影間租賃關係對上訴人繼續存在，按照被上訴人與吳萍影八十七年二
    月五日會算結果，被上訴人已溢付租金至八十七年六月底。吳萍影並未將系爭房
    屋交付上訴人，依民法第三百七十三條之規定，上訴人尚未取得系爭房屋之租金
    收益權自明。系爭房屋之仲介任日臣從未將房屋易手之事實通知被上訴人，因其
    介紹原所有權人吳萍影將系爭房地售予上訴人從中將訂金侵占，分文未付與吳萍
    影，經吳萍影提出侵占之告訴，任日臣不可能將系爭房屋所有權移轉之事實通知
    被上訴人。縱使上訴人取得租金請求權，僅得請求房屋部分之租金，土地部分上
    訴人未取得所有權，不得請求等語，資為抗辯。答辯聲明：(一)上訴駁回。(二)如受
    不利判決，願供擔保請免為假執行之宣告。
三、兩造不爭執之事實：
    上訴人主張系爭房屋自七十四年十月一日起，上訴人之前手吳萍影已與被上訴人
    成立不定期租賃關係，嗣上訴人於八十一年七月間取得系爭房屋所有權，被上訴
    人迄仍佔用系爭房屋之事實，業據其提出房屋稅繳款書、建物登記謄本、建築改
    良物所有權狀等影本為證，且為被上訴人所不爭執，此部分之事實自堪信為真實
    。
四、兩造爭執點之論述：
    本件之爭執點，厥為上訴人對系爭房屋有無租金收取之權限，上訴人終止租約是
    否合法：
    (一)按確定判決之既判力，固以訴訟標的經表現於主文判斷事項為限，判決理由並
      無既判力，但法院於判決理由中，就訴訟標的以外，當事人主張之重要爭點，
      本於當事人辯論之結果已為判斷時，對此重要爭點所為之判斷，除有顯然違背
      法令，或當事人已提出新訴訟資料，足以推翻原判斷之情形外，應解為在同一
      當事人就該已經法院判斷之重要爭點，不得作相反之主張或判斷，始符民事訴
      訟上誠信原則。另民事訴訟法第二百七十九條第一項明文規定：當事人主張之
      事實經他造於準備書狀內或言詞辯論時，或在受命法官、受託法官前自認者，
      無庸舉證。本件被上訴人在原法院提出之答辯狀內（原審卷第三二頁以下）引
      兩造間前經原法院所為八十七年度訴字第二五六號確定兩造間存有依民法第四
      百二十五條第一項規定而成立不定期租賃關係之確定判決，自認兩造間確有該
      判決所認依民法第四百二十五條第一項而成立之不定期租賃關係。原法院之確
      定判決既已就兩造間存有民法第四百二十五條第一項之不定期租賃關係為明確
      判斷，被上訴人復引該判決自認兩造間之上述租賃關係存在，揆諸上開民事訴
      訟法規定及前開意旨，被上訴人不得為相反之主張，法院亦不得就此事實再為
      相異之論斷。
    (二)次按民法第四百二十五條第一項規定：出租人於租賃物交付後，承租人占有中
      ，縱將其所有權讓與第三人，其租賃契約對於受讓人仍繼續存在。此為所有權
      讓與不破租賃之原則。出租人於租賃物交付後，將其所有權讓與第三人時，依
      民法第四百二十五條之規定，其租賃契約既對於受讓人繼續存在，受讓人即當
      然繼承出租人地位，而行使或負擔租賃契約所生之權利或義務。（最高法院四
      十一年台上字第一一○○號判例參照）。出租人將已交付承租人之租賃物之所
      有權讓與他人，出租人毋須為租賃債權讓與之意思表示，承租人與受讓人間亦
      毋須另立租賃契約，受讓人於受讓租賃物之所有權時，當然與承租人發生租賃
      關係，即受讓人當然繼受出租人行使或負擔租賃契約所生之權利義務。而民法
      四百二十五條所定所有權讓與不破租賃之原則，以所有權移轉業已生效為要件
      。本件上訴人於八十一年七月八日取得系爭房屋所有權，有建築改良物登記簿
      謄本附於原審卷第十頁可佐，且為被上訴人所不爭執，依前揭規定，上訴人已
      取得對於被上訴人之租賃權，洵堪認定。系爭房屋於上訴人取得所有權之前，
      既由被上訴人本於與吳萍影間之租賃關係而占有，則依民法第九百四十六條準
      用同法第七百六十一條第一項但書之規定，被上訴人就系爭房屋自上訴人取得
      所有權之日起，即已接受上訴人之交付（最高法院四十六年台上字第六四號、
      四十八年台上字第六一一號裁判參照）。被上訴人抗辯上訴人尚未將系爭房屋
      交付云云，委無可採。
    (三)被上訴人另抗辯上訴人於八十七年間以無權占有起訴請求其遷讓房屋，其始知
      悉上訴人已取得系爭房屋所有權。惟，上訴人於八十一年七月取得系爭房屋所
      有權後，證人任日臣於同年八月因被上訴人向其詢問系爭房屋買賣情形，已告
      知被上訴人系爭房屋所有權已移轉予上訴人之事實，上訴人曾經出示房屋所有
      權狀予被上訴人等情，有任日臣出具之證明書附於原審卷第十三頁可稽，復據
      任日臣於原法院結證屬實（原審卷第八十七頁）。況八十一年十月一日吳萍影
      協同上訴人之夫劉興國至系爭房屋所在地向承租人吳天德表明所有權易主之事
      實，並當場與承租人簽立租賃契約等情，亦據吳天德證述在卷，且有租賃契約
      書及證明書附卷為憑（原審卷第一二○至一三二頁），被上訴人且告知吳天德
      要將所收之租金轉交上訴人（原審卷第九○頁），足證被上訴人自八十一年八
      月起已清楚知道上訴人取得系爭房屋所有權一事，其抗辯不知情云云，毫無可
      取。
    (四)按承租人積欠租金額，除以擔保金抵償外，達二個月以上時，不論是否為定期
      或不定期租賃，出租人得收回房屋。（土地法第一百條第三款、司法院院解字
      第三二三八號解釋參照）。上訴人主張於八十九年九月二十二日及同年十月六
      日，分別以基隆一支局第一四八號及第一六四號存證信函，定相當期限催告被
      上訴人給付系爭房屋租金未獲置理，遂於八十九年十月十八日以宜蘭十支第一
      四三號存證信函終止與被上訴人之系爭房屋租賃契約，被上訴人於同年月十九
      日收到終止租約存證信函之事實，業據上訴人提出存證信函及回執影本為證（
      原審卷第一四頁以下、第七三頁），堪信屬實。上訴人於八十九年九月二十二
      日催告請求給付租金，並於請求後六個月內起訴（八十九年十一月六日繫屬於
      原法院），上訴人請求自八十九年九月底回溯五年即八十四年十月一日起至系
      爭房屋租約終止日之租金，尚無不合。被上訴人抗辯在八十七年二月五日與吳
      萍影會算，其租金已溢付至八十七年六月底云云；因被上訴人未能舉證證明吳
      萍影轉交租金予上訴人，而吳萍影自上訴人取得系爭房屋所有權後，租賃關係
      即存於兩造之間，吳萍影已無權收取被上訴人之租金，則上訴人主張被上訴人
      未給付租金，即堪採信。上訴人雖主張依吳萍影出具之證明書所載，租金三萬
      二千元僅為系爭房屋之租金並不包括土地，然被上訴人既然自七十三年十月一
      日起承租整棟五樓（三個門牌號碼）之系爭房屋，並未另外支付土地部分之租
      金，而使用房屋必須使用該房屋坐落之基地（最高法院四十八年台上字第一四
      五七號判例參照），顯然該三萬二千元係包括使用土地之對價，至於吳萍影是
      否將土地部分之租金交予其母即土地所有權人，則非其他外人所能置喙。被上
      訴人抗辯上訴人不能請求土地部分之租金，洵屬可採。系爭房屋之訴訟標的價
      額為六百萬元，上訴人歷審亦據此繳納訴訟費用，依被上訴人提出之租金分配
      計算表（本院卷第六三頁）所示，系爭房屋八十九年度土地現值為七百八十二
      萬四千元，依土地與房屋價值之比例計算，被上訴人自八十四年十月一日起至
      八十九年十月十九日止，每月應給付系爭房屋之租金為一萬三千八百八十八元
      [32000×0000000/（0000000+ 0000000）＝13888]，則被上訴人應給付上訴人
      八十四年十月一日起至八十九年十月十九日止欠繳租金，計八十四萬一千七百
      九十二元[（13888×60）+（13888×19/31）＝841792]。被上訴人經上訴人催
      告僅給付十四萬四千四百零一元尚欠六十九萬七千三百九十一元未付（000000
      －000000＝697391），從而上訴人以被上訴人積欠租金達二個月以上為由終止
      租賃契約，依法自屬有據。
    (五)系爭房屋之租賃關係既已消滅，被上訴人自八十九年十月二十日起仍繼續為系
      爭房屋之使用收益者，應屬無權占有，故上訴人請求被上訴人應自八十九年十
      月二十日起租賃關係消滅後仍無權占用系爭房屋，應至遷讓房屋之日止，按月
      賠償上訴人一萬三千八百八十八元，為有理由，應予准許。
五、綜上所述，上訴人主張為可採，被上訴人抗辯為無可取。從而上訴人本於租賃關
    係及不當得利請求權，訴請被上訴人給付租金六十九萬七千三百九十一元及法定
    遲延利息，並自八十九年十月二十日起至遷讓房屋之日止，按月給付相當於租金
    之損害賠償一萬三千八百八十八元，為有理由，應予准許。超過此部分之請求為
    無理由，應予駁回。兩造就遷讓房屋部分，均為准、免假執行之聲請，爰分別酌
    定相當之擔保准許之。至於如主文第二項給付租金部分，上訴人聲請依職權宣告
    假執行，因本件於原審並未行簡易訴訟程序，係依通常程序進行，自無民事訴訟
    法第三百八十九條第一項第三款之適用，仍應供擔保後始能假執行。原審就上開
    應准許部分，為上訴人敗訴之判決，並駁回其假執行之聲請，尚有未洽，上訴意
    旨求予廢棄改判，為有理由，爰由本院予以廢棄改判如主文第二、三項所示。至
    於上訴人之請求不應准許部分，原判決為上訴人敗訴之判決，並駁回其假執行之
    聲請，經核於法並無不合，上訴意旨求予廢棄改判，為無理由，應駁回其上訴。
六、本件事證已臻明確，兩造其餘攻擊防禦方法，經審酌後，或與本件無涉，或與判
    決結果不生影響，毋庸一一論列。
七、據上論結，本件上訴為一部有理由，一部無理由，依民事訴訟法第四百五十條、
    第四百四十九條第一項、第七十九條但書、第四百六十三條、第三百九十條第二
    項、第三百九十二條，判決如主文。
中      華      民      國    九十二    年      七      月      九      日
                              民事第九庭
                                  審判長法  官  吳  謙  仁
                                        法  官  魏  大  喨
                                        法  官  蘇  瑞  華
右正本係照原本作成。
如不服本判決，應於收受送達後二十日內向本院提出上訴書狀，其未表明上訴理由者
，應於提出上訴後二十日內向本院補提理由書狀（均須按他造當事人之人數附繕本）
上訴時應提出委任律師或具有律師資格之人之委任狀；委任有律師資格者，另應附具
律師資格證書及釋明委任人與受任人有民事訴訟法第四百六十六條之一第一項但書或
第二項（詳附註）所定關係之釋明文書影本。
中      華      民      國    九十二    年      七      月     十一     日
                                        書記官  賴  以  真
附註：
民事訴訟法第四百六十六條之一（第一項、第二項）：
對於第二審判決上訴，上訴人應委任律師為訴訟代理人。但上訴人或其他法定代理人
具有律師資格者，不在此限。
上訴人之配偶、三親等內之血親、二親等內之姻親，或上訴人為法人、中央或地方機
關時，其所屬專任人員具有律師資格並經法院認為適當者，亦得為第三審訴訟代理人
。


司法院資訊處製作；財團法人民間司法改革基金會備份。
